【裁判字號】    97,上訴,803
【裁判日期】    971007
【裁判案由】    偽造文書
【裁判全文】
臺灣高等法院刑事判決                 97年度上訴字第803號
上  訴  人  臺灣板橋地方法院檢察署檢察官
被      告  戊○○（原名吳建鈺）
            甲○○
上列上訴人因被告偽造文書案件，不服臺灣板橋地方法院96年度
訴字第589號，中華民國96年10月30日第一審判決（起訴案號：
臺灣板橋地方法院檢察署96年度偵字第2223號），提起上訴，本
院判決如下：
    主  文
上訴駁回。
    理  由
一、公訴意旨略以吳建鈺（改名為戊○○）為凱欣股份有限公司
    （下稱凱欣公司）之負責人，甲○○則為凱欣公司之業務經
    理，均明知被告吳建鈺於民國94年8月1日，將其與吳震（另
    經檢察官為不起訴處分確定）共有之桃園縣平鎮市○○路57
    1號之1之房屋（下稱系爭房屋），僅以每月新臺幣（下同）
    1萬元之租金，出租予甲○○之弟乙○○，雙方並簽立契約
    為證，竟因欲以系爭房屋向新竹商業銀行（下稱新竹商銀）
    貸款，復慮及該屋租金低廉無從貸得高額借款，而共同基於
    行使偽造私文書之犯意聯絡，於94年11月間，推由甲○○先
    於空白租賃契約上偽造乙○○之簽名及印文後，再交由吳建
    鈺簽名用印，而共同偽造租金3萬元之乙○○租賃契約（下
    稱系爭3萬元租約），並持該偽造之文書向新竹商銀貸得2,7
    00萬元，足以生損害於乙○○及新竹商銀；嗣於95年5月間
    ，凱欣公司經營不善，系爭房屋欲遭銀行查封拍賣，經該房
    屋之第二抵押權人丙○○代償而向被告吳建鈺購得該屋，並
    持系爭3萬元租約向乙○○收取每月3萬元之租金，乙○○始
    知上情。因而認被告2人均涉犯刑法第216條、第210條之行
    使偽造私文書罪嫌云云。公訴人認被告戊○○（原名吳建鈺
    ）、甲○○涉有前揭之罪嫌，無非以上揭事實，有告訴人乙○○之指訴、證人丁○○、丙○○之證述、被告戊○○供稱
    以系爭房地向新竹商銀貸款等語、被告甲○○先證稱租約上
    之告訴人簽名由其代簽等語，嗣後改供稱告訴人之簽名非由
    其所為等語，為其主要論據。
二、按犯罪事實應依證據認定之，無證據不得認定其犯罪事實；
    又不能證明被告犯罪者，即應諭知無罪之判決，刑事訴訟法
    第154條第2項、第301條第1項分別定有明文。再按事實之認
    定，應憑證據，如未能發現相當證據，或證據不足以證明，
    自不能以推測或擬制之方法，為裁判基礎；苟積極證據不足
    為不利於被告事實之認定時，即應為有利於被告之認定；又
    認定犯罪事實所憑之證據，雖不以直接證據為限，間接證據
    亦包括在內，然而無論直接證據或間接證據，其為訴訟上之
    證明，須於通常一般之人均不致有所懷疑，而得確信其為真
    實之程度者，始得據為有罪之認定，倘其證明尚未達到此一
    程度，而有合理之懷疑存在而無從使事實審法院得有罪之確
    信時，即應由法院為諭知被告無罪之判決，最高法院40年臺
    上字第86號、30年上字第816號、76年度臺上字第4986號判
    例意旨足資參照。次按檢察官就被告犯罪事實，應負舉證責
    任，並指出證明之方法，刑事訴訟法第161條第1項定有明文
    。因此，檢察官對於起訴之犯罪事實，應負提出證據及說服
    之實質舉證責任。倘其所提出之證據，不足為被告有罪之積
    極證明，或其闡明之證明方法，無從說服法官以形成被告有
    罪之心證，基於無罪推定之原則，自應為被告無罪判決之諭
    知，有最高法院92年度台上字第128號判決意旨可參。本件
    訊據被告戊○○固坦承伊以每月1萬元之租金出租系爭房屋
    予告訴人乙○○之事實，惟堅決否認有何行使偽造私文書之
    犯行，辯稱伊向新竹商銀貸款時並未提出系爭3萬元租約，
    伊於偵查庭才第1次看到該租約，伊也沒有找人去簽，不知
    道是誰去辦的；於95年初才將系爭房屋出租給告訴人乙○○
    ，但沒有簽契約書，直到95年5月12日公司財務發生問題，
    以該房地向新竹商銀貸款後還有殘值，就再向丙○○借了60
    0萬，並同時約定無法償還時可以以系爭房地抵償，而於95
    年5月25日簽定1萬元租約，公司小姐拿給伊簽吳震及吳建鈺
    、印章交由小姐處理，況依照新竹商銀所提出之貸款資料，
    並無系爭3萬元租約，足證證人丁○○之證述顯與事實不符
    ，且系爭3萬元租約上簽名並非被告吳建鈺所為等。被告甲○○固坦承伊於系爭3萬元租約保證人欄上簽署「甲○○」
    之事實，惟堅決否認有何行使偽造私文書之犯行，辯稱系爭
    3萬元租約是丁○○交給伊簽名在保證人欄，伊簽時是整份
    空白契約，甲○○的印章不是伊蓋的，丁○○跟伊說因為乙○○之前所簽的1萬元租賃契約書已遺失，所以要補簽，因
    為之前租賃契約書伊並沒有擔任保證人，但基於老闆吳建鈺
    對伊不錯，且是租給伊弟弟，租金並低於市價，所以伊擔任
    保證人，簽完後就交給丁○○，公司貸款的事情伊事後才知
    道等。查於94年12月間被告戊○○（原名吳建鈺）向新竹商
    銀提出個人貸款3,000萬元之申請書，並以吳震為保證人，
    且提出渠等所有之桃園縣平鎮市○○路571號1樓與全家便利
    商店之房屋租賃契約書（每月租金5萬元、租賃期間94年12
    月6日起至99年1月31日止）、渠等所有之桃園縣平鎮市○○
    路571號2樓與陳映伶之房屋租賃契約書（每月租金28,000元
    、租賃期間94年12月6日起至95年10月31日止）、渠等所有
    之桃園縣平鎮市○○路571之1號3樓與台灣金谷國際有限公
    司之房屋租賃契約書（每月租金25,000元、租賃期間94年12
    月6日起至95年8月31日止）、渠等所有之桃園縣平鎮市○○
    路571之1號4樓與姜莊梅英之房屋租賃契約書（每月租金20,
    300元，租賃期間94年12月6日起至95年6月30日止），被告
    戊○○（原名吳建鈺）於94年12月5日與新竹商銀以前揭房
    屋暨基地（桃園縣平鎮市○○段東勢小段211-15、211-97地
    號土地）及門牌號碼桃園縣平鎮市○○路571號之建物暨基
    地（桃園縣平鎮市○○段東勢小段211-97地號土地）供擔保
    設定抵押權乙節，業據被告戊○○（原名吳建鈺）供承明確
    ，並有新竹商銀台北個人金融第二區域中心96年4月27日竹
    商銀北個金二字第09600613號函暨前揭申請貸款所附資料及
    桃園縣平鎮地政事務所96年3月9日平地登字第0960001224號
    函暨土地登記申請書各乙份（詳見原審卷一第40至86頁、原
    審卷二第1、24至29頁）在卷可稽，是縱使被告戊○○（原
    名吳建鈺）於94年12月間向新竹商銀提出貸款申請，但其並
    未提出系爭3萬元租約供新竹商銀審酌貸款條件之事實，堪
    以認定屬實。至證人丙○○於偵訊時證稱系爭3萬元租約是
    丁○○交給我的等語（詳見他字卷第50頁），核與證人丁○○於原審審理時證稱我將系爭3萬元租約交給丙○○，是在
    95年清明節前後，在榮湘辦公室由我交給戊○○（原名吳建
    鈺），由戊○○（原名吳建鈺）交給丙○○；第1次應該是
    戊○○（原名吳建鈺）與丙○○接觸，後續戊○○（原名吳
    建鈺）交代我跟丙○○接洽，所以之後的事由我跟丙○○聯
    繫等語（詳見原審卷一第132、133頁）相符，故證人即告訴
    人乙○○於原審審理時雖證稱丙○○告訴我這份3萬元租約
    是從新竹商銀拿來的云云（詳見原審卷一第126頁），縱使
    證人丙○○告知證人乙○○該租約之出處為新竹商銀云云，
    亦核與事實有違，自難採為不利於被告之認定。則被告戊○○（原名吳建鈺）辯稱伊向新竹商銀申請貸款時，並未提出
    系爭3萬元租約等語，即屬有據。至證人丁○○雖於偵訊及
    原審審理時證稱被告戊○○（原名吳建鈺）告訴我公司欲向
    新竹商銀貸款需擬租金較高之契約，我便拿空白的契約請甲○○簽名；該承租房屋是乙○○於95年年出農曆年過年前已
    搬過去，在農曆年後乙○○拿1萬元租金給我，我收到後，
    我問戊○○（原名吳建鈺）是否收1萬元，戊○○（原名吳
    建鈺）說是，當時還沒簽約，之後公司財務部要跟新竹商銀
    貸款才簽租賃契約云云（詳見他字卷第50頁、原審卷一第13
    1頁），顯與被告戊○○（原名吳建鈺）於94年12月初即向
    新竹商銀申請辦得貸款乙事不合，況證人丁○○於原審審理
    於聽聞被告戊○○（原名吳建鈺）供稱向新竹商銀貸款並沒
    有使用系爭3萬元租約等語（詳見原審卷一第136頁）後，證
    人丁○○卻改口證稱當時可能不是指新竹商銀，因為當時公
    司要向很多銀行貸款，偵訊時因為檢察官問我是不是向新竹
    商銀，所以我之後回答才會都說是向新竹商銀辦理貸款，我
    事後仔細回想戊○○（原名吳建鈺）並沒有告訴我是哪一家
    銀行，只告訴我要辦理銀行貸款，所以要提高租金，我拿給
    吳震簽名時也跟他說是要辦理銀行貸款云云（詳見原審卷一
    第136至137頁），除核與其前開證述不一外，亦核與證人吳
    震於偵訊時證稱95年6月中旬，我自丙○○及乙○○處得知
    ，丙○○持3萬元租約向乙○○要求每月租金3萬元，我詢問
    丁○○為何有2份租賃契約，丁○○表示1份契約給承租人，
    另1份契約係給新竹商銀看，以提高貸款金額等語迥異（詳
    見他字卷第35頁），故殊難逕予採信證人丁○○證述有關被
    告戊○○（原名吳建鈺）係基於欲提高向新竹商銀的貸款而
    需擬較高租金而為系爭3萬元租賃契約。又被告甲○○雖於
    偵訊時以證人身分證稱丁○○拿空白系爭3萬元租約給我表
    示原契約遺失，要求我再簽名，我代乙○○簽名後並簽上自
    己的姓名並蓋章，乙○○的印章應該是事後補蓋的云云（詳
    見他字卷第30至31頁），但被告甲○○於偵訊時及原審訊問
    時均堅決否認系爭3萬元租約上「乙○○」之簽名係其所為
    ，並辯稱之前說我簽「乙○○」之姓名，應該是我說錯了等
    語。查證人丁○○將空白的系爭3萬元租約交予被告甲○○
    先簽署乙節，業據被告甲○○迭於偵訊及原審訊問時供述明
    確，核與證人丁○○於偵訊及原審審理時證稱我拿空白的契
    約請甲○○簽名；如果我有拿空白契約給甲○○簽的話，應
    該也是拿3萬元租賃契約等語（詳見他字卷第50頁及原審卷
    一第132頁）相合，且觀諸卷附之1萬元租約及3萬元租約（
    詳見他字卷第3至8、9至14頁）該出租標的分別為桃園縣平
    鎮市鎮571號之1、桃園縣平鎮市○○路571號，租賃期
    間為94年8月1日起至99年7月31日止、94年8月1日起至95年7
    月31日止，租金每月1萬元、3萬元，二者租約內容顯然有異
    ，茍被告甲○○與戊○○（原名吳建鈺）共謀欲以同一出租
    標的物提高租金以便向銀行貸款而偽造系爭3萬元租約者，
    何以被告甲○○偽造簽署「乙○○」時未予注意該租約之標
    的有誤？另徵諸系爭3萬元租約上「乙○○」之筆跡，其中
    「孔祥」二字核與同份契約上由被告甲○○簽署之「甲○○
    」中之「孔祥」顯然筆順、型態不同，且核諸被告甲○○歷
    次筆錄及結文之署押（詳見他字卷第29、31、57頁、原審卷
    一第32、35頁），其中被告甲○○簽署「祥」之「示」字部
    與系爭3萬元上「乙○○」之「祥」明顯不合，況證人丁○○於原審審理時亦證稱我忘了甲○○是簽甲○○或是乙○○
    等語（詳見本院卷一第134頁），證人丁○○於本院亦證稱
    沒有看過凱欣公司要去新竹商銀借款之資料，我不是承辦這
    個業務的。一萬元租約，是否我承辦的，我不記得。甲○○
    說三萬元租約是我交給他在保證人欄簽名部分沒有。三萬元
    租約上有甲○○蓋章我不清楚。我沒有跟甲○○說一萬元租
    約遺失，要補正，事後沒有拿租約給甲○○，我沒有印象，
    我絕對沒有拿空白合約給甲○○。乙○○的印章沒有放在我
    那邊，印章是他媽媽放要對保用的，我沒有拿乙○○的印章
    。我在原審有看過三萬元合約，我那時講的不對。我是九十
    五年二月才接這份工作的。甲○○有交租金一萬元給我，甲○○的名字誰簽的我不知道，租賃契約誰寫的，誰蓋章的我
    都不知道等，證人丁○○前後所述不一，又無積極之事證足
    資證明其所述與事實相符，已難為被告不利之認定，告訴人
    乙○○於本院亦稱都是丁○○經手的。現在調查之後才知道
    不是戊○○（原名吳建鈺）簽的。本案甲○○只有簽他自己
    名字而已。因為當時戊○○我並不認識，丙○○告訴我這個
    合約是從銀行拿出來的，不可能是假的，她說合約是丁○○
    交給他的等。且本件證人丙○○說三萬元的合約是從銀行拿
    出來的，就前揭事證觀之，事實上銀行沒有那份合約，再被
    告戊○○（原名吳建鈺）將其與吳震共有之系爭房屋，以每
    月租金1萬元出租予被告甲○○之弟即告訴人乙○○後，迨
    於95年間某日，由乙○○草擬租約內容後，雙方簽立該1萬
    元租賃契約，並約定租賃期間自94年8月1日起至99年7月31
    日止，及於95年間某日，證人丁○○交付空白系爭3萬元租
    賃契約予被告甲○○，由甲○○在該租約之保證人欄上簽署
    「甲○○」，以及被告戊○○（原名吳建鈺）於95年間向證
    人丙○○借貸，嗣於95年5月12日以系爭房屋暨所在基地抵
    償，並將前揭與告訴人乙○○之租賃契約轉讓予丙○○承受
    等情，業據被告戊○○（原名吳建鈺）及甲○○供承明確，
    核與告訴人乙○○於偵訊及原審訊問時之指訴及證人丁○○
    及丙○○於偵訊時具結之證述情節相符，並有該1萬元租賃
    契約書、系爭3萬元租約各乙份及桃園縣平鎮地政事務所96
    年3月9日平地登字第0960001224號函暨異動索引、土地登記
    申請書（詳見95年度他字第6835號偵查卷第3至8、9至14頁
    及本院卷二第1至4、57至121頁）附卷可證，是被告戊○○
    （原名吳建鈺）將其與吳震共有之系爭房屋，以每月租金1
    萬元出租予被告甲○○之弟即告訴人乙○○後，被告甲○○
    自無必要再偽造三萬元合約來使其弟弟要再付負更多之三萬
    元的房租。故被告甲○○於偵訊時雖曾證稱系爭3萬元租約
    上「乙○○」是伊簽的云云，但既與事實不符，自難遽採為
    不利於被告甲○○之認定。本件尚無積極之證據足資證明被
    告有前述公訴人所指之犯行，本件是否為丙○○為多獲得租
    金之利益而為，而丁○○配合為之，不無可能，本件偽造文
    書之嫌疑人自以丙○○、丁○○為重。綜上所述，本件依卷
    內之證據尚不足以證明被告戊○○（即吳建鈺）及甲○○確
    有行使偽造私文書之犯行，此外，復查無其他積極證據足資
    證明被告有前揭公訴人所指之犯行，揆諸前開說明，被告等
    行使偽造私文書之犯罪尚屬不能證明，均應為無罪之諭知。
    又刑事訴訟法第159條第1項雖規定，被告以外之人於審判外
    之言詞或書面陳述，除法律有規定外，不得作為證據。惟同
    法第159條之5明定：「被告以外之人於審判外之陳述，雖不
    符前4條之規定，而經當事人於審判程序同意作為證據，法
    院審酌該言詞陳述或書面陳述作成時之情況，認為適當者，
    亦得為證據」、「當事人、代理人或辯護人於法院調查證據
    時，知有第159條第1項不得為證據之情形，而未於言詞辯論
    終結前聲明異議者，視為有前項之同意」，其立法理由在於
    傳聞證據未經當事人之反對詰問予以核實，乃排斥其證據能
    力。惟當事人如放棄對原供述人之反對詰問權，於審判程序
    表示同意該等傳聞證據可作為證據，此時，法院除認該傳聞
    證據欠缺適當性外，自可承認其證據能力。又當事人、代理
    人或辯護人於調查證據時，知有刑事訴訟法第159條第1項不
    得為證據之情形，卻表示「對於證據調查無異議」、「沒有
    意見」等意思，而未於言詞辯論終結前聲明異議者，應視為
    已有將該等傳聞證據採為證據之同意，最高法院93年度台上
    字第3533號、94年度台上字第2976號判決亦採同一見解。查
    本案被告及檢察官於原審及本院審判期日，對於前揭之經法
    院調查之證據方法，均表示對證據能力不爭執，復於審判期
    日就本院一一提示之前揭證據方法於言詞辯論終結前，均亦
    未就所調查之證據主張有刑事訴訟法第159條第1項不得為證
    據之情形，是參照上開說明要旨，本案經調查之證據，均有
    證據能力。
三、原審經審理結果，認無其他積極證據足資證明被告有公訴人
    所指之前開犯行，而為被告無罪之諭知，尚無不合，公訴人
    上訴指謫原判決不當為無理由，應予駁回。
據上論斷，應依刑事訴訟法第368條判決如主文。
本案經檢察官曾忠己到庭執行職務。
中    華    民    國    97    年    10    月    7     日
                  刑事第九庭審判長法  官 陳貽男
                                  法  官 周盈文
                                  法  官 許宗和
以上正本證明與原本無異。
檢察官如不服本判決，應於收受送達後十日內向本院提出上訴書
狀，其未敘述上訴之理由者並得於提起上訴後十日內向本院補提
理由書（均須按他造當事人之人數附繕本）。
                                  書記官 林淑貞
中    華    民    國    97    年    10    月    15    日


司法院資訊處製作；財團法人民間司法改革基金會備份。
